【裁判字號】    98,交易,341
【裁判日期】    980902
【裁判案由】    公共危險
【裁判全文】
臺灣板橋地方法院刑事判決             98年度交易字第341號
公  訴  人  臺灣板橋地方法院檢察署檢察官
被      告  甲○○
上列被告因公共危險案件，經檢察官聲請簡易判決處刑（98年度
速偵字第2147號），本院認為不宜以簡易判決處刑，改依通常程
序審理，判決如下：
    主  文
甲○○無罪。
    理  由
一、公訴意旨略以：被告甲○○於民國98年4 月20日23時許，在
    臺北縣新莊市○○路某KTV 內服用酒類後，在呼氣酒精濃度
    已高於每公升0.25毫克之不能安全駕駛動力交通工具之狀態
    ，竟仍於同年月21日0 時30分許，騎乘車牌號碼P29 ─198
    號重型機車欲返回臺北縣新莊市○○路751 巷10號1 樓居處
    ，嗣於同年月21日0 時45分許，行經臺北縣新莊市○○路○
    段101 號前，因不勝酒力，不慎與同向車道由張家和所騎乘
    之自行車碰撞，致張家和人車倒地，並受有全身與四肢多處
    擦傷之傷害（過失傷害部分未據告訴），經警到場處理，並
    於同年月21日1 時1 分許，對被告施以酒精濃度檢測，發現
    其呼氣酒精濃度仍達每公升0.23毫克，始悉上情。因認被告
    涉犯刑法第185 條之3 服用酒類不能安全駕駛動力交通工具
    而駕駛罪嫌等語。
二、按犯罪事實應依證據認定之，無證據不得認定犯罪事實；不
    能證明被告犯罪者，應諭知無罪之判決。刑事訴訟法第154
    條第2 項、第301 條第1 項分別定有明文。次按事實之認定
    ，應憑證據，如未能發現相當證據，或證據不足以證明，自
    不能以推測或擬制之方法，以為裁判之基礎；又認定犯罪事
    實所憑之證據，雖不以直接證據為限，間接證據亦包括在內
    ，然而無論直接或間接證據，其為訴訟上之證明，須於通常
    一般之人不致有所懷疑，而得確信其為真實之程度者，始得
    據為有罪之認定；再認定不利於被告之事實，須依積極證據
    ，苟積極證據不足為不利於被告事實之認定時，即應為有利
    於被告之認定，更不必有何有利之證據（最高法院40年臺上
    字第86號、76年臺上字第4986號、30年上字第816 號判例意
    旨參照）。復按檢察官就被告犯罪事實，應負舉證責任，並
    指出證明之方法，刑事訴訟法第161 條第1 項定有明文。是
    以檢察官對於起訴之犯罪事實，應負提出證據及說服之實質
    舉證責任，倘其所提出之證據，不足為被告有罪之積極證明
    ，或其指出證明之方法，無從說服法院以形成被告有罪之心
    證，基於無罪推定之原則，自應為被告無罪判決之諭知（最
    高法院92年臺上字第128 號判例意旨參照）。
三、公訴意旨認被告甲○○涉有上揭公共危險罪嫌，無非係以：
    (一)被告甲○○於警詢時及偵查中之自白；(二)交通事故當事人
    酒精測定紀錄表顯示呼氣酒精濃度為每公升0.23毫克；(二)刑
    法第185 條之3 案件測試觀察紀錄表（下稱測試觀察紀錄表
    ）記載「駕駛過程，因【交通事故】原因，顯然無法正常駕
    駛」；(三)汽機車駕駛人酒後生理平衡檢測紀錄表（下稱平衡
    檢測紀錄表）中有關「雙腳併攏，雙手向前平伸，閉眼、使
    用左右手的食指指尖觸摸鼻尖」之檢測項目呈現不合格；(四)
    道路交通事故現場圖、道路交通事故調查表(一)、(二)、各1 紙
    及照片12張均顯示被告確有發生道路交通事故，為其主要論
    據。訊據被告固不否認於98年4 月20日20時許在臺北縣新莊
    市○○路某處之KTV 內服用酒類，嗣於同日23時許離開，並
    於同年月21日0 時30分許，騎乘車牌號碼P29 ─198 號重型
    機車欲返家，惟於同年月21日0 時45分許，行經臺北縣新莊
    市○○路○ 段101 號前，與同向車道由張家和所騎乘之自行
    車碰撞，經警到場處理，並於同年月21日1 時1 分許，測得
    呼氣酒精濃度達每公升0.23毫克，且平衡檢測紀錄表及測試
    觀察紀錄表均有如上所述記載之事實，惟堅詞否認有何公共
    危險犯行，辯稱：(一)伊於同年月20日20時許僅飲用2 罐啤酒
    ，隨即在KTV 中睡著，醒來後意識很清楚，且呼氣酒精濃度
    僅每公升0.23毫克；(二)發生道路交通事故當時正在下雨，伊
    趕著回家，車速有點快，加上張家和所騎乘之自行車有一點
    往內側偏離，故來不及煞車撞擊張家和，與服用酒類無關；
    (三)伊係因發生道路交通事故後受到驚嚇，所以表情有一點呆
    滯，又上開平衡檢測項目所載之項目，伊第1 次做這樣的動
    作，不知該如何做才會呈現不合格等語。
四、經查：
(一)、本判決下列所引用之各項證據方法之證據能力，當事人於本
    院準備程序及審判期日中均未予爭執，且迄至言詞辯論終結
    前亦未再聲明異議，本院審酌該等言詞陳述及書面作成時之
    情況，並無不宜作為證據之情事，依刑事訴訟法第159 條之
    5 之規定，自均得作為證據，合先敘明。
(二)、按汽車駕駛人，駕駛汽車經測試檢定有下列情形之一者，處
    新臺幣1 萬5000元以上6 萬元以下罰鍰，並當場移置保管該
    汽車及吊扣其駕駛執照1 年；因而肇事致人受傷者，並吊扣
    其駕駛執照2 年；致人重傷或死亡者，吊銷其駕駛執照，並
    不得再考領：一、酒精濃度超過規定標準。道路交通管理處
    罰條例第35條第1 項第1 款定有明文。次按汽車駕駛人有下
    列情形之一者，不得駕車：二、飲用酒類或其他類似物後其
    吐氣所含酒精濃度超過每公升0.25毫克或血液中酒精濃度超
    過百分之0.05以上。道路交通安全規則第114 條第2 款訂有
    明文。復按飲酒後吐氣所含酒精濃度須達若干，將導致不能
    安全駕駛汽車，醫學文獻上有認吐氣所含酒精濃度達每公升
    0.25毫克者，有輕度協調功能降低之現象；每公升達0.5 毫
    克者，有反應較慢、感覺減低、影響駕駛之現象；每公升達
    0.75毫克者，有思考改變、個性行為改變之現象；每公升達
    1.0 毫克者，有步態不穩、噁心想吐、精神混惑不清晰之現
    象；每公升達1.5 毫克者，有說話不清楚、感覺喪失、視力
    模糊等現象；每公升達2.0 毫克者，有體溫降低、血糖降低
    、肌肉控制差、癲癇發作等現象；每公升達3.5 毫克者，有
    神智不清、反射減低、呼吸抑制等現象，此有行政院國軍退
    除役官兵輔導委員會臺北榮民總醫院北總內字第26868 號
    函可稽。再按刑法第185 條之3 規定係「抽象危險犯」，不
    以發生具體危險為必要，參考德國、美國之認定標準，對於
    酒精濃度呼氣已達每公升0.55毫克（0.55MG/L）或血液濃度
    達0.11％以上，肇事率為一般正常人之10倍，認為已達「不
    能安全駕駛」之標準；至於上揭數值以下之行為，如輔以有
    無肇事結果及司法警察機關於查獲被告時就其行為狀態所製
    作之觀測紀錄表等其他客觀事實，得作為「不能安全駕駛」
    之判斷時，亦應依本條規定處罰，當非僅以酒精濃度作為唯
    一之認定標準（法務部88年5 月18日(88) 法檢字第001669
    號函、91年4 月16日法檢決字第0910012824號函參照）。基
    上所陳，當受測者之呼氣酒精濃度達每公升0.25毫克時，依
    前揭醫學文獻之研究結果可知，此時受測者之生理狀況呈現
    輕度協調功能降低之情形，足以影響駕駛動力交通工具之能
    力，為維護道路交通安全及其他用路人之權益，道路交通安
    全規則始規定呼氣酒精濃度達每公升0.25毫克以上即不得駕
    車，若仍駕車，道路交通管理處罰條例亦規定應予裁罰。至
    呼氣酒精濃度未達每公升0.25毫克之情形，酒精對受測者之
    影響較為輕微，自毋庸予以行政裁罰。
(三)、經查，被告於上揭時、地服用酒類後駕駛動力交通工具肇事
    ，並測得呼氣酒精濃度達每公升0.23毫克等情，業據其供承
    明確，核與證人張家和於警詢時之證述情節相符，並有交通
    事故當事人酒精測定紀錄表、道路交通事故現場圖、道路交
    通事故調查表(一)、(二)各1 紙及交通事故照片12張在卷可稽，
    堪信屬實。是以被告之呼氣酒精濃度甚低，僅達每公升0.23
    毫克，既未達道路交通管理處罰條例第35條第1 項第1 款及
    道路交通安全規則第114 條第2 款所定應予裁罰之標準，且
    揆諸上開說明，生理上亦應未出現前揭臺北榮民總醫院函示
    所述輕度協調功能降低之影響，尚難認定被告斯時已達不能
    安全駕駛動力交通工具之程度。至檢察官認被告於檢測呼氣
    酒精濃度時固未達每公升0.25毫克之處罰標準，但經計算酒
    精濃度代謝比率後，被告開始騎乘機車時之呼氣酒精濃度應
    已超過每公升0.25毫克云云。惟酒精濃度代謝比率因人而異
    ，涉及個人體質良窳、有無特殊疾病、飲酒前有無進食及進
    食多寡等因素影響，檢察官所提出之酒精濃度代謝比率僅為
    一般平均值，並非被告當時身體狀況之酒精濃度代謝比率，
    是以被告既未在開始騎乘機車時接受酒精濃度檢測，自難徒
    以酒精濃度代謝比率之平均值適用於本件個案，而推測被告
    開始騎乘機車時之呼氣酒精濃度，況縱認被告開始騎乘機車
    時之呼氣酒精濃度達每公升0.25毫克，亦與每公升0.55毫克
    之標準相差甚鉅，自無從以此擬制、推測之方式入被告於罪
    。又檢察官雖以被告於警詢時及偵查中之自白為其依據，然
    觀諸被告於警詢時供稱：「（問：飲酒對你駕駛行為有無影
    響？行駛中精神狀況為何？注意力能否集中？）沒有影響。
    精神狀況良好。注意力能集中。」等語（見偵查卷宗第6 頁
    ），顯見被告並未承認有何服用酒類不能安全駕駛動力交通
    工具而駕駛之犯行，是以被告於警詢時尚無自白可言。再觀
    諸被告固於檢查事務官詢問時供稱：「（問：是否承認酒駕
    ？）是。」等語（見偵查卷宗第32頁），惟檢察事務官所稱
    「酒駕」2 字之含意為何，並不明確，是以被告究係單純承
    認有「服用酒類後駕駛動力交通工具之事實」？抑或承認有
    「服用酒類後不能安全駕駛動力交通工具之狀態」，尚無從
    以上開筆錄之記載得到確認，從而被告於檢察事務官詢問時
    所為之自白，亦屬有瑕疵存在，自不得以此作為認定被告犯
    行之依據。基此，次應審究者厥為，檢察官所提出之上開平
    衡檢測紀錄表、測試觀察紀錄表所載事項及發生道路交通事
    故之客觀事實，能否作為判斷被告「不能安全駕駛」之依據
    。
(四)、觀諸承辦警員所填載之上開平衡檢測紀錄表內容顯示，被告
    固有「雙腳併攏，雙手向前平伸，閉眼、使用左右手的食指
    指尖觸摸鼻尖」之檢測項目呈現不合格之結果（見本院98年
    度交簡字第2507號交通事件卷宗第13頁）。惟與上開檢測項
    目所直接相關者，實為受測者之身體平衡感優劣與否、手、
    腳部肌肉之協調程度等事項，或與受測者先天身體條件有關
    ，抑或因後天體能鍛鍊之程度、有無受傷以致影響身體機能
    ，而對檢測結果產生影響；換言之，上開檢測項目是否確與
    本件被告服用酒類有關，並無相關對照資料可資佐證，檢測
    項目之所以不合格，可能係因先天平衡感不佳、後天受有傷
    害、罹有疾病等諸多可能性，並非完全肇因於服用酒類所致
    。再參以上開平衡檢測紀錄表中有關「直線步行10公尺後請
    其迴轉走回原地」、「雙腳併攏，兩手貼緊大腿，將一腳向
    前抬高離地15公分，並停止不動30秒」、「閉雙眼，30秒內
    朗誦阿拉伯數字，由1001到1030」及「用筆在兩個同心圓之
    間的0.5 公分環狀帶內，如下附圖，畫另一個圓」之4 項檢
    測項目均呈現合格之結果，自難僅以1 項檢測項目不合格而
    遽認被告服用酒類後已達不能安全駕駛之狀態。抑有進者，
    被告於進行前揭檢測項目時，甫發生道路交通事故，又身處
    警察局之陌生環境中，是以被告究係因心情緊張，或是服用
    酒類後生理協調平衡不佳，以致檢測項目不合格，亦非無疑
    ，自難遽以採認作為判定被告不能安全駕駛之依據。
(五)、至被告固於上揭時、地發生道路交通事故，並為警在上開測
    試觀察紀錄表記載「駕駛過程，因【交通事故】原因，顯然
    無法正常駕駛」等語（見偵查卷宗第11頁），惟上開觀察測
    試紀錄表之觀察結果中，除上揭項目外，別無記載其他異常
    駕駛之情形發生，亦無記載被告有何出入車門困難、語無倫
    次、意識模糊、嘔吐等與服用酒類相關之情事。又本件道路
    交通事故發生之原因，係因被告於下雨天煞車不及而撞擊證
    人張家和所騎乘之自行車，而觀諸證人張家和於警詢時之證
    述內容，亦未提及被告有何散發酒氣、語無倫次、意識模糊
    或駕駛動力交通工具時有何蛇行、車身搖擺不定等無法正常
    操控駕駛之情形。再參以證人即製作上開測試觀察紀錄表之
    陳明祺警員於本院訊問時結證稱：「（問：被告當時精神狀
    況和行為舉止如何？）當時被告有一點呆滯，沒有其他明顯
    的狀況。」等語，亦與上開測試觀察紀錄表之內容互核相符
    。被告亦稱：伊係因發生車禍後受到驚嚇才會呆滯等語，未
    與常情相乖違，尚非完全不可採信。足認被告固不慎發生道
    路交通事故，惟其駕駛情形尚屬正常，殊難認定道路交通事
    故係因被告服用酒類後肇致。況被告亦於本院訊問及審理時
    均供稱：發生道路交通事故當時正在下雨，且光線陰暗，伊
    為趕回家故車速較快，才會煞車不及撞到張家和等語。從而
    ，本件道路交通事故究係因下雨天地面潮濕、視線不佳所致
    ，或係因服用酒類後，酒精作用所致，又或與一般未服用酒
    類之人無異，僅係因一時疏忽所致，實難確定，檢察官逕以
    發生道路交通事故之結果，及發生道路交通事故前被告曾有
    服用酒類之事實，推論被告服用酒類已達不能安全駕駛動力
    交通工具之程度，惟發生道路交通事故與是否服用酒類駕駛
    動力交通工具之間本無必然關連性，殊難僅因被告服用酒類
    後有發生道路交通事故之事實，遽認其於行為時已達不能安
    全駕駛之程度。
五、綜上所述，檢察官所指之證據方法尚不足以證明上開犯罪事
    實達無合理懷疑之程度，此外，復查無其他積極證據足資證
    明被告有何公共危險犯行，揆諸首開說明，不能證明被告犯
    罪，自應為被告無罪之諭知。
據上論斷，應依刑事訴訟法第452 條、第301 條第1 項，判決如
主文。
本件經檢察官江耀民到庭執行職務。
中    華    民    國    98    年     9    月     2    日
                  刑事第二十二庭  審判長法  官  古秋菊
                                        法  官  陳昭筠
                                        法  官  賴彥魁
上列正本證明與原本無異。
如不服本判決，應於判決送達後10日內敘明上訴理由，向本院提
出上訴狀 (應附繕本) ，上訴於臺灣高等法院。其未敘述上訴理
由者，應於上訴期間屆滿後20日內向本院補提理由書「切勿逕送
上級法院」。
                                        書記官  顏偉林
中    華    民    國    98    年    9    月    2    日


司法院資訊處製作；財團法人民間司法改革基金會備份。
